臺灣高等法院刑事判決　　　　　　　　94年度上訴字第3204號
上　訴　人
即　被　告　甲○○
指定辯護人　本院公設辯護人陳德仁
上列上訴人因殺人未遂案件，不服臺灣基隆地方法院94年度訴字
第413 號，中華民國94年8 月24日第一審判決（起訴案號：臺灣
基隆地方法院檢察署94年度偵字第1254號），提起上訴，本院判
決如下：
    主  文
原判決撤銷。
甲○○殺人未遂，處有期徒刑年，並於刑之執行完畢或赦免後
，令入相當處所，施以監護年。
    事  實
一、甲○○係基隆市七堵區自強里里民，有被害妄想症十餘年，
    為精神分裂症患者，其判斷力較之常人有明顯障礙，已達精
    神耗弱之狀況，屬於精神耗弱之人。其於民國（下同）85年
    12月13日，曾因精神障礙，破壞鄰家之玻璃，乃由其母請求
    里長乙○○協助，會同管區警員及衛生局人員，將其送至南
    光精神醫院住院就醫，至86年2 月17日始行出院。86年7 月
    9 日，因再次病發，亦在乙○○之協助下，住進南光醫院就
    醫，至86年10月13日始行出院。甲○○因無病識感，不願就
    醫，認為乙○○是利用職權找其麻煩，因而對乙○○懷恨在
    心，難以釋懷。嗣甲○○於94年3 月21日下午5 時25分許，
    駕駛ＡＤ─7775號自用小客車，於返家途中，在行經基隆市
    七堵區○○路28號之產業道路前時，適見乙○○騎乘其ＬＱ
    Ｏ─953 號重機車，在數十公尺前方，沿對向車道漸漸駛近
    ，竟起意報仇，見該機車之前後並無其他車輛，僅有一車在
    右併行，認為機不可失，遂於精神耗弱之狀況下，其可預見
    若以其駕駛之自用小客車衝撞乙○○騎乘之機車可能導致乙
    ○○人車倒地死亡，甲○○竟基於縱乙○○發生死亡之結果
    亦不違背其本意之不確定殺人故意，於相距不到十公尺處時
    ，突然將車跨越對向車道而迎面衝撞乙○○之機車，乙○○
    因無法向右閃避而遭撞及，使該機車倒地，乙○○因慣性前
    飛而彈至甲○○駕駛該車之引擎蓋上，再翻身摔倒於地。甲
    ○○下車查看後，見乙○○僅係倒地受傷，並未死亡，明知
    乙○○已受傷倒地，如再以自用小客車衝撞乙○○身體會導
    致乙○○死亡，竟接續基於殺人之犯意，轉身上車而開始倒
    車，並以台語宣稱「撞死你」，準備再次向前衝撞乙○○，
    此際，適有鄰人黃進萬聽聞撞擊聲而過來查看，見狀即迅速
    向前，並自車窗伸手進入駕駛座而拉住方向盤，並勸說甲○
    ○「不要這樣，有事好好說，不要太衝動」等語，甲○○見
    無法得逞，始放棄再次衝擊之犯意，而轉向駕車逃離現場回
    家，乙○○始倖免於難，惟仍受有右大腿挫傷血腫10×6×3
    公分、右橈骨遠端粉碎性骨折及右腕、右鼠蹊部疼痛（疑挫
    傷）之傷害，經人送至礦工醫院急救，施以石膏固定復位術
    。
二、案經被害人乙○○訴由基隆市警察局第三分局報請臺灣基隆
    地方法院檢察署檢察官偵查起訴。
    理  由
壹、程序方面：
一、按被告以外之人（包括證人、鑑定人、告訴人、被害人及共
    同被告等）於審判外之陳述雖不符刑事訴訟法第159 條之1
    至之4 等四條之規定，而經當事人於審判程序同意作為證據
    ，法院審酌該言詞陳述或書面陳述作成時之情況，認為適當
    者，亦得為證據；當事人、代理人或辯護人於法院調查證據
    時，知有刑事訴訟法第159 條第1 項不得為證據之情形，而
    未於言詞辯論終結前聲明異議者，視為有前項之同意，同法
    第159 條之5 定有明文。立法意旨在於傳聞證據未經當事人
    之反對詰問予以核實，原則上先予排除。惟若當事人已放棄
    反對詰問權，於審判程序中表明同意該等傳聞證據可作為證
    據；或於言詞辯論終結前未聲明異議，基於尊重當事人對傳
    聞證據之處分權，及證據資料愈豐富，愈有助於真實發見之
    理念，且強化言詞辯論主義，使訴訟程序得以順暢進行，上
    開傳聞證據亦均具有證據能力。查本件證人即被害人乙○○
    、黃進萬固均曾於警詢中為陳述，其性質雖屬傳聞證據，且
    查無符合同法第159 條之1 至之4 等前四條之情形，當事人
    或辯護人已知上述筆錄乃傳聞證據，業於原審及本院準備程
    序時對該筆錄內容表示不爭執（見原審卷第28頁、第29頁；
    本院卷第28頁），依上開規定，本院審酌上開筆錄作成時，
    較無人情施壓或干擾，亦無不當取供之情形，認為以之作為
    本案之證據亦屬適當，是其等於警詢中之證言自具有證據能
    力。
二、次按被告以外之人於偵查中向檢察官所為陳述，除顯有不可
    信之情況者外，得為證據，同法第159 條之1 第2 項定有明
    文。偵查中對被告以外之人（包括證人、鑑定人、告訴人、
    被害人及共同被告等）所為之偵查筆錄，或被告以外之人向
    檢察官所提之書面陳述，性質上均屬傳聞證據。惟現階段刑
    事訴訟法規定檢察官代表國家偵查犯罪、實施公訴，依法其
    有訊問被告、證人及鑑定人之權，證人、鑑定人且須具結，
    而實務運作時，檢察官偵查中向被告以外之人所取得之陳述
    ，原則上均能遵守法律規定，不致違法取供，其可信度極高
    ，職是，被告以外之人前於偵查中已具結而為證述，除反對
    該項供述得具有證據能力之一方，已釋明「顯有不可信之情
    況」之理由外，不宜遽指該證人於偵查中之陳述不具證據能
    力。查本件證人即被害人乙○○、黃萬進於檢察官偵查中所
    為之陳述，並無證據證明其等於檢察官偵查時有何不法取供
    之情形，且被告及辯護人亦未釋明上開供述有顯不可信之情
    況，依上說明，其等於偵查中之證言自均具有證據能力，均
    合先敘明。
貳、實體方面：
一、訊據被告甲○○固坦有駕駛前開車輛撞擊告訴人乙○○成傷
    之事實，惟矢口否認有何殺人之犯意，先辯稱：其當時車速
    很慢，只有一、二十公里，並非快速之撞擊，其並無打算要
    撞死告訴人，又於撞擊後，其並未下車，亦未說要「撞死你
    」，且倒車是為逃離現場，並非要再撞擊被害人云云；復辯
    稱：伊係為閃避機車不小心撞到被害人，並無故意云云。
二、惟查：
（一）前揭事實，業據告訴人乙○○分於警訊及偵審時指訴歷歷
      ，且經現場目擊證人黃進萬於警訊時證稱：伊與朋友在現
      場處聊天，聽到撞擊聲，就看到被告還想繼續駕車往前衡
      撞，伊立即拉住被告之方向盤制止其行為，被告仍聲稱要
      倒車撞死被害人等語綦詳（見偵查卷第10頁），嗣於偵查
      中及原審審理時復為相同之證述（見同上卷第43頁；原審
      卷第49頁），雖證人黃進萬於原審審理時稱：未看到被告
      有下車及倒車之行為云云，核與被害人乙○○所證情節略
      有不符，惟被告於偵審時亦自承於撞倒被害人後，確有倒
      車之行為等語（見偵查卷第31頁；原審卷第10頁），而證
      人可能因其本身之觀察角度不同、注意能力之差異或未全
      程在場，致無法窺視事情之全貌，依證人黃進萬於原審審
      理時證稱：伊在家中聽到很大撞擊聲始跑出來，出來後被
      害人已倒在地上等語（見原審卷49頁、第50頁），足徵證
      人或係於被告下車或倒車後始到現場，又或係應事出突然
      ，為援救被害人，未及注意被告有無下車或倒車之動作，
      然其指證被告有繼續衝撞被害人及聲稱要撞死被害人之證
      詞，始終如一，尚不能因其證詞與事實略有不符，即謂全
      不可採，附此敘明。此外，並有臺灣礦工醫院診斷證明書
      一紙、車輛照片四幀在卷可稽。
（二）次言，殺人未遂與傷害之區別，應以加害人有無殺意為斷
      ，不能因與被害人無深仇大恨，即認無殺人之故意。本件
      車禍發生後，被告確有下車查看，並再上車而稱「撞死你
      」等情，業經告訴人指明，核與證人黃進萬所述之情節相
      符，已如前述，足見被告確有在倒車之際，聲稱「撞死你
      」無疑。準此，對照觀之被告於警詢時供稱：其係「正面
      」去撞，「想要他死」等語（偵查卷第10頁）；於偵查中
      供稱：當時其第一想法「有要報仇」之心，其倒車時，「
      有想再去撞」，被害人「受傷或者死亡皆可」，其「本來
      很衝動」，「也想要把乙○○撞死」，「後來是因黃進萬
      出現」，其「才冷靜下來」等語（見偵查卷第31頁）；而
      於檢察官向原審聲請羈押而為訊問時，亦坦承其「有倒車
      」，「可能有要想再撞」被害人等語（見原審94年度聲羈
      字第37號卷第8 頁）。足見被告於一開始因報仇心切，以
      自小客車衝撞被害人之機車，被害人是死是傷皆非所問，
      亦即被害人縱然死亡亦在所不惜，其具有殺人之間接故意
      即不確定故意甚明；而於被害人已被撞倒地後，其應已明
      知如再以自小客車衝撞被害人之身體，應會導致被害人死
      亡，惟仍欲開車直接衝撞被害人，適證人張萬進出手拉住
      被告駕駛車輛之方向盤，被告始無法得逞，其有殺人之直
      接故意，亦極為明確。設若被告並無再撞被害人之舉動，
      則證人黃進萬又何須伸手拉住其方向盤並勸以不要衝動？
      再者，依據卷附小客車照片所示，該小客車正前方保險桿
      上方中間偏左處，有一撞擊之凹痕，使得車前方中間偏右
      處之鐵皮因而掀開（見偵查卷第20頁），足見撞擊之力量
      非小；當時，該處前後既無車輛，衡諸經驗法則，被告不
      可能以其所稱之一、二十公里之時速行車，反而以被害人
      所稱之三十公里時速較合常情。是以不論被害人當時之車
      速如何，兩車對撞之結合力絕對不小，況被告所造成被害
      人右大腿挫傷血腫10×6×3公分、右橈骨遠端粉碎性骨折
      及右腕、右鼠蹊部疼痛之傷害，並非輕微。因此，被告在
      以非慢速之汽車而正面迎面撞擊機車時，被害人或死或傷
      皆在被告可得預期之範圍內，其具有殺人之間接故意即不
      確定故意，應屬無可置疑；而被害人受傷倒地後，被告猶
      直接欲撞擊被害人身體，其有殺人之直接故意，亦甚明確
      。是被告所辯並無殺人之犯意云云，自屬避重就輕之詞，
      尚難遽信。至於被告並未以高速而衝撞告訴人一節，或出
      於兩車相逢在剎那間，被告並無暇再特別加速，或出於被
      告並不具有非置告訴人於死地不可之堅定意思，若屬後者
      ，則充其量排除被告殺人之直接故意即確定故意而已，亦
      無從排除其殺人之間接故意即不確定故意，自無從作為有
      利被告事實認定之依據。
（三）綜上所述，被告所辯要屬畏罪卸責之詞，不足採信，本件
      事證明確，被告犯行洵堪認定，應依法論科。
三、核被告所為，係犯刑法第271 條第2 項、第1 項之殺人未遂
    罪。被告已著手於殺人行為之實行，惟未生被害人死亡之結
    果，為障礙未遂犯，應依殺人既遂罪之刑而減輕之。再被告
    為精神分裂症患者，已如前述，又經原審送請行政院衛生署
    基隆醫院鑑定結果，被告「仍持續呈現思考結構鬆散、被害
    妄想等症狀；」「其知覺、理會及判斷能力均較一般人顯著
    減退。」被告之駕車傷人，係因「精神分裂之被害妄想所致
    ，但並非完全無自由決定意志，其行為當時之精神狀態，已
    達精神耗弱，尚未達心神喪失之程度」等情，有該醫院94年
    7 月26日基醫精字第0940005819號精神鑑定報告書在卷可稽
    ，足見被告於行為時，確有精神耗弱之狀況，自應減輕其刑
    ，並遞減之。
四、原審予以論罪科刑，固非無見。惟查，被告於初始衝撞被害
    人之機車致被害人倒地後，應已明知若再駕駛自用小客車直
    接衝撞被害人身體會導致被害人死亡，仍蓄意駕車欲衝撞被
    害人，斯時應具有殺人之直接故意，原判決認被告係接續基
    於殺人之不確定故意為之，尚有不合。被告上訴意旨，仍執
    前詞否認犯罪，指摘原判決不當，固無理由，惟原判決既有
    前揭可議，自應由本院將原判決予以撤銷改判。審酌被告之
    品行、生活狀況、智識程度、犯罪之動機、目的、犯罪所生
    之危害、及其迄未與被害人達成和解，賠償損失，與其犯罪
    後仍飾詞圖辯，態度不佳等一切情狀，仍量處如主文第二項
    所示之刑。至被告雖以車輛作為殺人之工具，然本院參酌刑
    法第38條第1 項第2 款係裁量沒收，並非義務沒收，並考量
    該小客車並非專供犯罪所用，若不予沒收亦無社會危險性存
    在，故衡諸比例原則之後，認為不應宣告沒收，併此說明之
    。
五、被告自80年間左右病發，幾度就診後，自88年底起，即因缺
    乏病識感而未再接受治療，且再度出現暴力傷人之可能性極
    高，有被告在南光醫院之病歷及前述基隆醫院之精神鑑定報
    告書附卷足憑，若放任其發展，勢必使病症惡化而有繼續發
    生危害社會行為之虞，故應施以適當之治療及監護，俾避免
    其再度造成本人及社會之危險與負擔。因此，本院認為有宣
    告保安處分之必要，爰宣告被告應於刑之執行完畢或赦免後
    ，入相當處所，施以監護三年，以期待被告之經由治療而恢
    復正常生活。
據上論斷，應依刑事訴訟法第369 條第1 項前段、第364 條，第
299 條第1 項前段、刑法第271 條第2 項、第1 項、第26條前段
、第19條第2 項、第87條第2 項、第3 項，判決如主文。
本案經檢察官沈世箴到庭執行職務。
中　　華　　民　　國　　94　　年　　11　　月　　17　　日
　　　　　　　　　刑事第十九庭審判長法　官  葉騰瑞
　　　　　　　　　　　　　　　　    法　官  黃俊明
　　　　　　　 　 　　　　　　　　　法　官  謝靜恒
以上正本證明與原本無異。
如不服本判決，應於收受送達後十日內向本院提出上訴書狀，其
未敘述上訴之理由者並得於提起上訴後十日內向本院補提理由書
（均須按他造當事人之人數附繕本）。
                                    書記官  魏淑娟
中　　華　　民　　國　　94　　年　　11　　月　　17　　日
附錄：本案論罪科刑法條全文
刑法第271條第1項、第2項：
殺人者，處死刑、無期徒刑或十年以上有期徒刑。
前項之未遂犯罰之。
